【裁判字號】    99,上,39
【裁判日期】    990428
【裁判案由】    損害賠償
【裁判全文】
臺灣高等法院民事判決                    99年度上字第39號
    上  訴  人  乙○○
    訴訟代理人  葉春生律師
    被上訴  人  甲○○
    訴訟代理人  李志正律師
上列當事人間請求損害賠償事件，上訴人對於中華民國98年10月
30日臺灣板橋地方法院97年度訴字第2571號號第一審判決提起上
訴，本院於99年4月7日言詞辯論終結，判決如下：
    主  文
上訴駁回。
第二審訴訟費用由上訴人負擔。
    事實及理由
一、上訴人就被上訴人是否涉有偽造文書、背信及詐欺罪嫌，業
    經其於98年9月22 日提出告訴，現於臺灣板橋地方法院檢察
    署98年度交查字第1472號調查中為由，聲請裁定停止本件民
    事訴訟程序（本院卷第76-77頁），前已經本院於99年3月30
    日裁定駁回，有裁定可稽（本院卷第81-82頁）， 合先敘明
    。
二、上訴人主張：伊及原審被告陳樂島、訴外人陳魁等3 人於73
    年間各出資3分之1，共同購買坐落臺北縣八里鄉○○里○段
    十三行小段236地號、權利範圍2/15 之土地（下稱系爭土地
    ），約定每人權利各3分之1，因當時土地法令限制，因而約
    定登記於原審被告陳樂島名下，並於73 年3月16日辦妥登記
    ，原審被告陳樂島未經其他人同意不得任意處分；嗣訴外人
    陳魁與伊於78、79 年約定：陳魁將其所有系爭土地權利1/3
    讓與伊，是伊就系爭土地有2/3 之權利，伊因而與原審被告
    陳樂島於87年2月21 日簽訂「土地買賣合夥切結書」確認伊
    之權利為2/3、陳樂島為1/3。其後，原審被告陳樂島因積欠
    訴外人趙台欣工程款新臺幣（下同）221 萬元，趙台欣取得
    執行名義並聲請強制執行系爭土地，嗣臺灣士林地方法院於
    96年7月20日查封系爭土地， 詎原審被告陳樂島明知與伊間
    有契約約定，係為伊處理事務之人，竟未將系爭土地遭查封
    之事告知伊，致伊無從於強制執行程序終結前提起異議之訴
    ，系爭土地嗣於 96年12月20日由訴外人張翠霞以530萬元得
    標買受 ，臺灣士林地方法院將拍賣價款分配後尚餘180萬1,
    706元，亦據原審被告陳樂島於97年5月22日全數領取，將伊
    就該筆款項可取得之2/3亦 供償還個人債務，致伊之財產受
    有損害。被上訴人乃原審被告陳樂島之子，對於伊就系爭土
    地擁有權利乙節亦知之甚詳，已據原審被告陳樂島於刑事警
    詢及審理中陳明，且被上訴人並與陳樂島於系爭土地上共同
    虛偽設定抵押權，並於強制執行程序中聲明參與分配。爰依
    民法第226條第1項、第184條第1項、第185條及第179條等規
    定，請求判令： 原審被告陳樂島及被上訴人連帶給付481萬
    8,365元及自97年7 月5日起算之法定遲延利息等情。原審判
    決：原審被告陳樂島應給付上訴人481萬8,365元及自97年 7
    月6日起算之法定遲延利息，其餘之訴駁回。
    原審被告陳樂島就原審判命給付部分並未聲明不服，僅上訴
    人就遭原審駁回部分提起第二審上訴，聲明：(一)原判決關於
    駁回上訴人在第一審其餘之訴及該部份假執行聲請部份均廢
    棄。 (二)被上訴人應與原審被告陳樂島連帶給付上訴人481萬
    8,365元及自97年7 月5日起算之法定遲延利息。(三)願供擔保
    請准宣告假執行。
三、被上訴人聲明：(一)上訴駁回。(二)如受不利判決，願供擔保請
    准宣告免為假執行。並以：(一)原審被告陳樂島與他人之投資
    關係，被上訴人並未參與，被上訴人就上訴人與原審被告陳
    樂島間之系爭土地權利事項並不知悉，況上訴人於偵查中亦
    自陳：「伊並未向甲○○說過對於前揭土地有持份乙事，伊
    只有與陳樂島私下約定」等語。(二)被上訴人與上訴人間並未
    存有任何契約關係，上訴人自不得主張民法第226條第1項規
    定請求賠償。(三)被上訴人前雖與陳樂島間就系爭土地虛偽設
    定抵押權，意在保護系爭土地不被拍賣，尚難認為係背於善
    良風俗之行為。且被上訴人並未參與分配，亦未領得分配款
    ，難認有損害上訴人利益之情形。(四)系爭土地拍賣之餘款係
    由原審被告陳樂島一人領取，被上訴人並未領取，亦從未取
    得餘款中之任何款項，自無不當得利可言等語抗辯。
四、兩造不爭執之事實：
  (一)上訴人及原審被告陳樂島、訴外人陳魁等3 人於73年間各出
    資3分之1 合購系爭土地，並於73年3月16日辦妥登記於陳樂
    島名下，約定每人有1/3之權利，陳樂島未經其餘2人同意不
    得任意處分；嗣訴外人陳魁將自己之1/3 權利義務讓與上訴
    人，上訴人並與原審被告陳樂島於87年2 月21日簽訂「土地
    買賣合夥切結書」，確認上訴人之權利成為2/3 ，陳樂島之
    權利為1/3 ，各項稅務相關費用按上開比例分攤負責，對系
    爭土地之利益分配亦按上開比例分享，有系爭土地登記謄本
    、異動索引及買賣合夥切結書可稽（原審重調卷第8-40頁）
    。
  (二)原審被告陳樂島積欠訴外人趙台欣工程款，經趙台欣起訴請
    求，經本院於94年9月7日以93年度建上字第30號判決：陳樂
    島應給付趙台欣221萬元及自93年2月24日起算之法定遲延利
    息確定，趙台欣其後聲請臺灣士林地方法院強制執行陳樂島
    之財產，嗣於96年7月20日查封系爭土地，系爭土地嗣於 96
    年12月20 日由訴外人張翠霞以530萬元得標買受繳足價金，
    經法院於97年1月9日核發不動產權利移轉證書予拍定人，並
    將拍賣價款分配予訴外人趙台欣266萬6,920元、臺北縣政府
    稅捐稽徵處淡水分處之土地增值稅77萬3,382元，另5萬7,99
    2 元則因陳樂島尚有其他執行案件遭扣押，餘款180萬1,706
    元經執行法院通知債務人陳樂島，陳樂島於 97年5月22日簽
    名具領，有本院93年度建上字第30號民事判決、臺灣士林地
    方法院96年度執字第2387號強制執行案件之不動產權利移轉
    證書、分配表、匯款函件、保管款支出清單、通知陳樂島具
    領案款函件、扣押款項函件、陳樂島具領案款收款可按（本
    院卷第89-1至89-4頁，原審重調卷第52 -62頁、原審訴字卷
    第162-163頁）， 並經原審調取強制執行卷宗查明屬實（影
    印卷宗附原審訴字卷第195-226頁反面）。
  (三)陳樂島及被上訴人為避免陳樂島名下之臺北縣三重市1893-1
    、1441-18、1853等地號及系爭土地遭強制執行，上開2人共
    同在土地上虛偽設定抵押權（在系爭土地上係於94 年9月19
    日設定300 萬元之一般抵押權），而使公務員將不實之事項
    登載於職務上所掌之公文書，經臺灣板橋地方法院於95年11
    月30日以95年度易字第1261號刑事判決以：陳樂島、甲○○
    均共同連續明知為不實之事項，而使公務員登載於職務上所
    掌之公文書，足以生損害於公眾及他人，陳樂島處有期徒刑
    肆月，被上訴人處有期徒刑陸月，如易科罰金均以銀元參佰
    元折算壹日，再經本院刑事庭於96年5月23日以 96年度上易
    字第84號刑事判決駁回上訴確定，有上開刑事判決足憑（原
    審訴字卷第5-10頁）。
  (四)陳樂島及被上訴人在台北縣三重市多筆地號及系爭土地上虛
    偽設定抵押權，嗣經債權人趙台欣依民法第184條第1項及第
    242條等規定請求塗銷，經臺灣板橋地方法院於96年6月21日
    以96年度重訴字第18號民事判決以：被上訴人並未舉證證明
    有300萬元之債權存在，上開2人就系爭土地設定之抵押權登
    記虛偽不實，目的在規避債權人趙台欣之債權，避免陳樂島
    之財產遭受強制執行為由，諭知：被上訴人應就台北縣三重
    市○○段1893-1、1441-18 及系爭土地上虛偽設定之抵押權
    登記予以塗銷確定，有上開民事判決在卷（本院卷第37 -41
    頁）。
  (五)上訴人再於97年間對陳樂島及被上訴人提起涉嫌偽造文書、
    侵占、背信罪之告訴（臺灣板橋地方法院檢察署97年度他字
    第5873號）：
    1.陳樂島經臺灣板橋地方法院檢察署檢察官以其犯有侵占及
      背信罪嫌而提起公訴（98年度偵字第1590號），嗣經臺灣
      板橋地方法院刑事庭於98年6月2日以98 年度易字第396號
      判決，以陳樂島為他人處理事務，意圖為自己不法之利益
      ，而為違背其任務之行為，致生損害於本人之財產，累犯
      ，處有期徒刑捌月，再經本院於99年1月14 日以98年度上
      易字第2286號刑事判決駁回上訴確定在案，亦有上開刑事
      判決可稽（原審訴字卷第150-152頁，本院卷第27-36頁）
      。
    2.檢察官另對陳樂島之偽造文書及被上訴人偽造文書、侵占
      、背信等罪嫌，均為不起訴處分在案；雖上訴人聲請再議
      ，再經臺灣高等法院檢察署以98年度上聲議字第1519號駁
      回再議確定，其後復向臺灣板橋地方法院聲請交付審判，
      亦遭該院於98年7月15日以98年度聲判字第27 號裁定駁回
      ，有臺灣板橋地方法院檢察署起訴書、不起訴處分書及臺
      灣高等法院檢察署處分書及臺灣板橋地方法院刑事裁定附
      卷（原審訴字卷69-75頁，本院卷第61-72頁）。
五、就上訴人依民法第226條第1項規定，主張被上訴人應負給付
    不能之損害賠償責任而言：
  (一)查上訴人、原審被告陳樂島及訴外人陳魁等3人各出資3分之
    1 ，合購系爭土地，嗣辦妥登記於陳樂島名下，每人權利各
    為1/3 ，陳樂島未經其餘人同意不得任意處分；其後陳魁將
    其權利讓與上訴人，上訴人與陳樂島並於87年2月21 日簽訂
    「土地買賣合夥切結書」，確認上訴人之權利為2/3 ，陳樂
    島之權利為1/3 ，各項稅務相關費用按上開比例分攤負責，
    對系爭土地之利益分配亦按上開比例分享，有系爭土地登記
    謄本及買賣合夥切結書可稽（原審重調卷第8、40 頁）；另
    參上訴人於刑案第一審陳述：購買系爭土地係放著讓它增值
    ，非供自己使用，係借用陳樂島名義登記，土地出售須經全
    體同意云云；證人陳魁亦證稱：3 人出資買系爭土地等漲價
    再賣掉，系爭土地如欲作任何處理，包括買賣、出租等都須
    經全體同意，並不是就交陳樂島作處理等語（均見臺灣板橋
    地方法院98年度易字第396號卷內98年5月19日筆錄，外放）
    ，並為原審被告陳樂島承認：系爭土地設定抵押權、出賣等
    ， 自己不能作主處理在卷（上開刑案卷98年5月19日筆錄）
    ，綜上堪認：於73年間合資購買系爭土地之契約當事人為上
    訴人、陳樂島及陳魁等3人，每人權利範圍各為1/3，登記於
    陳樂島名下 ，就系爭土地之使用收益處分均須經出資之3人
    全體同意後始得為之，則渠等間係成立借名契約，其後陳魁
    將其權利義務之部分讓與上訴人，即本件借名契約之當事人
    其後變更成為僅有上訴人及原審被告陳樂島等2人， 被上訴
    人並非本件借名契約之當事人灼然。
  (二)按因可歸責於債務人之事由，致給付不能者，債權人得請求
    賠償損害，為民法第226條第1項所明定，則債務人應負給付
    不能之損害賠償責任，前提係其為契約之債務人，方需就債
    務之給付不能負責。如上所云，本件借名契約之當事人為上
    訴人及原審被告陳樂島，被上訴人並非契約當事人，對於上
    訴人自不負有任何給付義務可言。上訴人雖謂：被上訴人乃
    原審被告陳樂島之子，知悉伊就系爭土地擁有權利云云。惟
    被上訴人為68年12月24日生，係成年人，與原審被告陳樂島
    在法律上為不同人格，每人應就自己所為法律行為負責，縱
    令上訴人所述：被上訴人於97年間因陳樂島與上訴人在洽談
    出售系爭土地之事時在場，而知悉上訴人就系爭土地有權利
    等情為真，亦無從執以令被上訴人成為本件借名契約之當事
    人，此外上訴人並未舉出任何證據以明，則上訴人主張：被
    上訴人負有給付義務，因系爭土地已遭拍賣致給付不能，被
    上訴人應負給付不能之損害賠償責任乙節，顯屬無據。
六、就上訴人主張被上訴人應負侵權行為損害賠償責任而言：
  (一)按因故意或過失，不法侵害他人之權利者，負損害賠償責任
    ；又故意以背於善良風俗之方法，加損害於他人者亦同，為
    民法第184條第1項前段、後段所規定。又損害賠償之債，以
    有損害之發生及有責任原因之事實，有相當因果關係為成立
    要件，最高法院48年台上字第481號判例著有明文。
  (二)如上所云，本件借名契約之當事人為上訴人及原審被告陳樂
    島，而借名契約雖非屬我國民法債編所列有名契約之一，然
    係以當事人間之信賴關係為基礎，性質與委任關係類似，而
    應類推適用民法委任關係之相關規定。被上訴人既非借名契
    約之當事人，對於上訴人不負有任何義務，自難謂被上訴人
    系爭土地遭查封、拍賣等訊息有告知上訴人之義務，被上訴
    人未告知上開訊息即為故意或過失之不法行為，而與民法第
    184條第1項前段之要件有所未合。
  (三)上訴人另主張：被上訴人與陳樂島共同於系爭土地上虛偽設
    定一般抵押權，係以背於善良風俗之方法加損害於伊云云。
    然查上訴人並非系爭土地之登記所有權人，並無任何物權，
    僅其基於借名契約得對出名人陳樂島主張契約（債權）之請
    求權而已。被上訴人與原審被告陳樂島在系爭土地上共同虛
    偽設定之300萬元抵押權，惟已經臺灣板橋地方法院於96年6
    月21日以96年度重訴字第18號民事判決諭知被上訴人應將系
    爭土地上虛偽設定之300萬元抵押權登記予以塗銷確定， 故
    執行法院（臺灣士林地方法院96年度執助字第2387號）於97
    年2月14日製作分配表時， 因被上訴人為抵押權人之登記業
    已塗銷，並無將被上訴人列於其上參與分配，亦有分配表可
    稽（原審調字卷第54 - 55頁）。 況原審被告陳樂島應未盡
    其受任人之報告義務，而有背信行為，應賠償上訴人就系爭
    土地之權利範圍2/3之市價481萬8,365元， 已經原審判決在
    案，陳樂島並未提起上訴而確定。綜上可見：被上訴人就系
    爭土地並無任何物權，被上訴人之虛偽抵押權設定，無侵害
    上訴人之物權可言；而原審被告陳樂島對上訴人應賠償上訴
    人權利範圍之2/3市價， 益見上訴人並未受有任何財產上之
    損害，核與民法第184條第1項後段之要件亦屬有間。
  (四)承上開說明，上訴人依民法第184條第1項前段、後段規定，
    請求被上訴人負侵權行為之損害賠償責任，為無理由，不應
    准許。
七、就上訴人主張被上訴人應負不當得利之返還利得責任而言：
  (一)按不當得利，係以無法律上之原因而受有利益，致他人受損
    害為其成立要件，此觀民法第179條規定甚明。
  (二)查被上訴人雖與原審被告在系爭土地上虛偽設定300 萬元之
    一般抵押權，惟已經法院判決應將之塗銷，執行法院製作分
    配表時，並未將被上訴人列於其上參與分配，此件強制執行
    程序之拍賣價金餘款180萬1,706元經執行法院通知發還予債
    務人陳樂島，係陳樂島於97 年5月22日簽名具領，詳如前陳
    ，亦據上訴人自陳：被上訴人行使抵押權聲明參與分配部分
    ，並未成功在卷（本院卷第49頁）。再參原審被告陳樂島於
    刑案警訊、偵查及第一審準備程序中屢次自承： 伊將錢180
    萬1,706元全數拿去還其他朋友的債， 有臺灣板橋地方法院
    檢察署97年度他字第5873號警訊、偵查筆錄及刑案第一審準
    備、審判程序筆錄可稽（上開偵查卷第60 -61、92頁，上開
    刑案第一審98年3月18日及98年5月19日筆錄，外放）。可見
    ： 被上訴人雖有在系爭土地虛偽設定一般抵押權300萬元之
    不當舉措，因該抵押權登記已經民事判決塗銷，被上訴人未
    因抵押權人身分而得於強制執行中參與分配，強制執行程序
    中就系爭土地拍賣價金所餘款項180萬1,706元係全數發還予
    陳樂島領取，陳樂島全數供作清償自己其他債務之用，被上
    訴人並無分配及領取到任何款項，因認：被上訴人並未因在
     系爭土地上設定一般抵押權300萬元而受有任何財產上之利
    益甚明。
  (三)上訴人雖主張：陳樂島領取之拍賣餘款流向被上訴人，被上
    訴人受有利益云云，依舉證責任分配原則，應由上訴人就此
    事實負舉證責任。查本件強制執行拍賣價金餘款180萬1,706
    元，係經陳樂島全數取得，亦為上訴人於訴狀中多次載明（
    原審調字卷第5頁，原審訴字卷第162-163頁），並據陳樂島
    迭於刑案中自承供作清償自己其他債務明確，有陳樂島簽名
    具領之收據及相關刑事筆錄可憑（原審調字卷第62頁，上開
    偵查卷第60-61、92頁，刑案第一審98年3月18日及98年5 月
    19日筆錄，外放）。上訴人雖指稱本件拍賣餘款流向不明，
    被上訴人有共犯侵占背信罪嫌，已經其於臺灣板橋地方法院
    檢察署98年度偵字第1590號案件中指訴明確，惟已經檢察官
    調查後查無被上訴人有何侵占背信之犯行，而對被上訴人為
    不起訴處分，再經臺灣高等法院檢察署駁回上訴人之再議確
    定，雖經上訴人聲請交付審判，亦以拍賣餘款並非流向不明
    而遭駁回，有相關書類可憑（本院卷第58-72 頁）。可見，
    上訴人主張：拍賣餘款流向被上訴人，被上訴人受有利益乙
    節，顯屬無據。
八、綜上所述，上訴人依給付不能、侵權行為及不當得利等法律
    關係，請求被上訴人給付481萬8365元及自97年7 月6日起算
    之法定遲延利息，均為無理由，應予駁回；其假執行之聲請
    亦失依附，應併予駁回。原審就此部分駁回上訴人之訴及其
    假執行之聲請，並無不合。上訴人仍執陳詞，指摘原判決不
    當，為無理由，應予駁回。
九、上訴人聲請本院調取有關陳樂島背信罪行經本院98年度上易
    字第2286號刑案卷宗（本院卷第25頁），因已有其他證據並
    有上開刑事判決在卷，本院綜合所有證據形成心證，應無再
    調取之需。又上訴人聲請調查陳樂島領取拍賣餘款180萬1,7
    06元之支票何時、在何銀行帳戶兌領，再聲請調取該銀行帳
    戶之往來明細等節（原審卷第25頁），已因陳樂島迭於刑案
    、原審程序中自承：由自己領取，全數供作清償個人債務明
    確，並為上訴人屢於訴狀中載明（原審調字卷第5 頁，原審
    訴字卷第162-163頁）， 上訴人猶聲請調查該款項之兌領及
    陳樂島領出花用情形，亦無調查之必要，併此敘明。
十、據上論結：本件上訴為無理由，依民事訴訟法第449條第1項
    、第78條，判決如主文。
中    華    民    國    99    年    4     月    28    日
                  民事第一庭
                      審判長法  官  張耀彩
                            法  官  盧彥如
                            法  官  林金吾
正本係照原本作成。
如不服本判決，應於收受送達後20日內向本院提出上訴書狀，其
未表明上訴理由者，應於提出上訴後20日內向本院補提理由書狀
（均須按他造當事人之人數附繕本）上訴時應提出委任律師或具
有律師資格之人之委任狀；委任有律師資格者，另應附具律師資
格證書及釋明委任人與受任人有民事訴訟法第466條之1第1項但
書或第2項（詳附註）所定關係之釋明文書影本。
中    華    民    國    99    年    4     月    28    日
                            書記官  張淑芳
附註：
民事訴訟法第466條之1（第1項、第2項）：
對於第二審判決上訴，上訴人應委任律師為訴訟代理人。但上訴
人或其他法定代理人具有律師資格者，不在此限。
上訴人之配偶、三親等內之血親、二親等內之姻親，或上訴人為
法人、中央或地方機關時，其所屬專任人員具有律師資格並經法
院認為適當者，亦得為第三審訴訟代理人。

司法院資訊處製作；財團法人民間司法改革基金會備份。
